臺灣高等法院台南分院刑事判決　　　　　九十二年度重上更(四)字第二八二號Ｇ
　　　上　訴　人
　　　即　被　告　乙　○　○
　　　指定辯護人　本院公設辯護人　丙　○　○
　　　上　訴　人
　　　即　被　告　甲　○　○
　　　選任辯護人　汪　玉　蓮
右上訴人因違反貪污治罪條例等案件，不服臺灣嘉義地方法院八十七年度訴字第五○
七號，中華民國八十八年一月二十六日第一審判決（起訴案號：臺灣嘉義地方法院檢
察署八十六年度偵字第八一一六號、八十七年度偵字第一七九二號）提起上訴，判決
後經最高法院第四次發回更審，本院判決如左：
      主      文
原判決撤銷。
甲○○、乙○○共同連續行使公務員明知為不實之事項，而登載於職務上所掌之公文
書，足以生損害於公眾，甲○○處有期徒刑貳年；乙○○處有期徒刑壹年陸月。
      事      實
一、甲○○自民國七十九年一月五日起，至同年十二月九日止，擔任中國石油股份有
    限公司（下稱中油公司）嘉義營運處大林加油站站長，負責點收該加油站加油款
    及審核員工差假並製作工作日誌等業務，乙○○當時係大林加油站加油員，負責
    加油及收取加油款工作，均係依據法令從事公務之人員。緣乙○○當時沈溺大家
    樂賭博，時常未能簽到上班，為避免因曠職而遭解雇，遂要求站長甲○○於輪休
    （或上、下午班不同班別）之際代其簽到及上班，並許以每代一班給予相當日薪
    新台幣（以下同）一千元之酬勞，甲○○明知中油公司工作規則有代簽到者以曠
    職論之規定，竟為貪圖前揭報酬而應允，由甲○○於附表所示自己輪休或上、下
    午班不同班別之時間，前往大林加油站代乙○○上班時，連續在值班站長所掌管
    如附表所示日期之工作日誌上代乙○○簽到，王文華、謝桃源、紀俊郎、劉云俊
    等代理站長（未據檢察官起訴，現均已逾追訴權時效）於審核並製作各該日之工
    作日誌時，明知乙○○並未簽到上班，以乙○○為名簽到者實係甲○○所為，因
    礙於甲○○係彼等長官，竟與甲○○、乙○○共同基於明知為不實之事項，而登
    載於站長職務上所掌公文書之概括犯意聯絡，任由甲○○連續將乙○○親自簽到
    上班之不實事項登載於如附表所示日期之工作日誌上，未將之剔除而據以完成製
    表蓋章，呈報中油公司嘉義營運處，作為該公司查核員工是否到班應否給薪之依
    據，而連續行使之，足以生損害於中油公司對於員工人事管理及核發薪資之正確
    性。
二、案經法務部調查局嘉義市調查站移送臺灣嘉義地方法院檢察署檢察官偵查起訴。
      理      由
一、訊據被告甲○○、乙○○均矢口否認有由甲○○代替乙○○簽到上班而由乙○○
    按日給付一千元報酬之事實，乙○○辯稱：「伊實際上均有上班，僅有忘記簽到
    或因值勤地點與簽到處相距甚遠致疏未簽到之情形，此時值班站長均會替伊簽到
    ，非僅甲○○一人替伊簽到」等語；甲○○則辯稱：「案發當時之工作日誌由員
    工相互代簽情形，相當普遍，此乃為避免漏簽到後，尚須遠至嘉義營業處補簽到
    所為，因乙○○經常疏未簽到，伊基於同一理由始代乙○○簽到，且因伊住處離
    大林加油站甚近，乃利用休假中午時段至大林加油站幫忙，並非代乙○○簽到上
    班，何況當時人力不足，乙○○不可能有未到班情形」等語。
二、經查右揭事實迭據被告乙○○於嘉義市調查站及偵查中坦承不諱，並有其親筆所
    寫之自白書附卷足稽，且經證人即大林加油站代理站長游清木、王文華於嘉義市
    調查站偵訊時證述屬實，其中游清木證稱「（乙○○未確實上班，由何人代班？
    ）甲○○代班。」「（甲○○如何為乙○○代班？）我於甲○○休假時代理站長
    ，【甲○○】即利用休假時代乙○○至加油站並代為簽到」（見調查卷第八頁反
    面，此部份只是證述被告甲○○之犯行，與游清木自己無關，詳如附件證據清單
    之調查站清查表所示），王文華供稱「站長甲○○於休假而由我代理時，其間若
    乙○○有班，甲○○均會至加油站代理乙○○上班並簽到。」「我身為代理站長
    ，乙○○沒來上班而由甲○○代班並簽名，我均親自目睹」「甲○○曾對我表示
    ，勿供出詳情，我因怕長官甲○○受處分，故稱不知情（即未向政風單位陳述事
    實）」（見調查卷第十三頁），復有大林加油站如附表日期所示之工作日誌影本
    （內附甲○○代簽筆跡，見八十六年度偵字第八一一六號偵查卷第七九頁至第一
    三八頁）在卷足資佐證，而該大林加油站工作日誌記載顯示，被告甲○○於輪休
    及下班後由王文華、謝桃源、紀俊郎、劉云俊以代理站長值班時，確有替被告乙
    ○○簽到上班，此有各該簽名筆跡及嘉義市調查站八十七年七月三十日嘉市肅字
    第八七三七四號函檢送之『甲○○於輪休或不同班別代乙○○簽到清查表』乙份
    在卷足稽（詳八十六年度偵字第八一一六號卷第七十七頁至第七十八頁），又被
    告甲○○於調查站訊問時經檢視被告乙○○於大林加油站之出勤簽到筆跡清查表
    後，亦供稱伊代乙○○簽到之日數有【二八一日】等情（見調查局卷第五頁背面
    ），雖是將類似仿冒之簽到筆跡計算在內，實際上只有六十次代班簽到（詳如後
    述及附件：證據清單爭執要點２關於調查站之清查表），前揭簽到筆跡清查表在
    附表所示之六十次部分，應為為真實。其次參以檢察官偵訊時，命被告乙○○與
    甲○○當庭對質，被告乙○○仍堅稱確有未上班，而支付簽到款項一千元予甲○
    ○情事（詳八十六年度偵字第八一一六號卷第三十六頁正面第二行），益證被告
    甲○○確有收取乙○○每日一千元代價，替乙○○簽到上班，以掩護被告乙○○
    未上班之事實，事證明確。
三、雖被告乙○○嗣後辯稱：「其有按時上班，僅未簽到而已，自白書係調查員強迫
    伊照抄，非伊本意」云云，證人王文華、游清木嗣後亦翻供稱被告乙○○均有確
    實上班等情，本院更一案審理中勘驗嘉義市調查站於八十六年十二月十七日制作
    乙○○筆錄時之錄影帶，發現有「調查員曾出示六法全書條文予被告閱覽告知自
    白之效力，要被告寫自白書，被告似表示不會寫，而由調查員打草稿後，向被告
    告知內容，被告並無異議而抄寫．．．」之情形，且調查員謝檔明亦到庭坦承「
    自白書是另外一個人寫好叫他（指乙○○）抄寫的」等語（見本院更一卷第七一
    頁、八二頁反面），惟謝檔明同時供稱：「是要讓他知道格式是要如何寫的而已
    。」，且被告乙○○就自白書部分，於檢察官訊問時供稱：「自白書是我寫的，
    市調站所供實在」「．．．除甲○○代我簽到外，因我沒有上班簽到習慣，有時
    由別人代簽」「（別人代簽有無收取你的賄款？）沒有，他們只是代我簽到，而
    有收取我的賄款只有甲○○及劉景山二人」等語（詳八十六年度偵字第八一一六
    號卷第24背面第二行、第十一行至第25頁正面第二行），被告乙○○並非不識字
    之人，自已認知該自白書之內容，且調查員亦無任何利誘乙○○之動機，況依前
    揭嘉義市調查站詢問被告乙○○之錄影帶顯示，並無刑求或威逼利誘情事，有本
    院前審勘驗筆錄之記載足按（詳本院更一審卷第六五頁正面），足證被告乙○○
    於本院更二審調查中辯稱：「伊自白書係遭調查員強逼所寫」乙節，與事實不符
    尚不足採。被告甲○○所辯未代乙○○簽到上班，被告乙○○嗣後辯稱其均有按
    時上班，均為卸責之詞，證人王文華、游清木嗣後翻供，亦為迴護被告之舉，均
    不足採信。至於被告乙○○於偵查中自白所稱伊自七十九年一月五日起至同年十
    二月九日止，未上班而提供每次一千元予甲○○之報酬共計二十次部分，因與前
    揭實際清查筆跡所得之工作日誌記載之六十次不符，且被告乙○○所稱僅為一概
    數，此部分自應以物證所顯示之事實即如附表所示之六十次為可採，附此敘明。
四、又中油公司之政府股份係在百分之五十以上，屬國營事業機關，依大法官會議釋
    字第八號解釋意旨，其依法令從事於該公司職務之人員，自應認為刑法上所稱之
    公務員，而依中油公司油品行銷事業部嘉南營業處函覆之加油站管理手冊第二編
    汽車加油站經營管理第五章工作人員考勤及交接與結帳第六條「工作人員上班應
    即於工作日誌簽到。站長、值班站長應於上班十分鐘後，即詳核上班同仁的出勤
    簽名」之規定，並據該公司人事課長（七十七年十二月至八十八年七月任人事課
    長）劉東光證述工作日誌有簽到簿之性質，應由工作人員上班時於工作日誌簽到
    等情無誤，值班站長根據員工於工作日誌上所為簽到情形製表蓋章後，呈報中油
    公司嘉義營運處，作為該公司查核員工是否到班應否給薪之依據，該工作日誌自
    係公務員職務上所掌管製作之公文書，應無疑義。雖證人鄭文龍（管理師，負責
    查核加油站上班情形）曾到庭證稱：「（中油加油站的站長或加油員上班須否簽
    到？）要簽到，是以打卡鐘代替．．．」、「 (有無上班是依據什麼查核？）依
    打卡鐘。」、「 (提示工作日誌，這是否簽到紀錄？）不是，這是分配責任紀錄
    。」、「工作日誌內工作分配紀錄欄是一種工作責任分配，原則上由帶班也就是
    值班站長分配及填寫，有時候也會由本人自己填寫，此欄應不是簽到的性質。」
    等語(見本院更二卷第五一、五二頁)，與劉東光所述不一，然劉東光當時係主管
    包含簽到等人事之課長，其於本院前審證稱「（員工是否到班）嘉義地區是以工
    作日誌為準，打卡鐘是給工讀生來用」「我是依據公司的規定行事，管理師（指
    鄭文龍）是否誤解公司的規定我不清楚，工作日誌內員工的簽名是簽到的性質。
    」「我是到現場核對現場人數與工作日誌上的記載是否一致，至於打卡鐘是核對
    工讀生的部分。」（見本院前審第一卷第一０三頁），而大林加油站當時並無工
    讀生，亦無打卡鐘，分據乙○○、甲○○是認在卷，另據當時督導大林加油站之
    管理師龔清顯於本院前審到庭證稱其當時核對員工有無到職係以工作日誌為準（
    見本院前審第一卷第一九二頁），則鄭文龍前揭所述依打卡鐘做為是否簽到之依
    據，工作日誌僅為責任分配之依據，應非當時大林加油站之實際運作情況，所證
    自無可採。又依游清木、王文華前揭所證，王文華等如附表所示之各代理站長均
    明知乙○○未確實上班，及甲○○有代乙○○簽到之情形，其於審核工作日誌時
    ，未將乙○○剔除，猶將不實事項登載於工作日誌，完成製表蓋章，呈報中油公
    司嘉義營運處，以該加油站工作範圍小、員工每班僅三至四人以觀，乙○○未確
    實上班及甲○○有代為簽到之情形，當時身為代理站長之王文華等人（如附表所
    示），要無不知情之可能，其與被告甲○○、乙○○等人自有犯意聯絡及行為分
    擔。被告甲○○、乙○○前開所辯無非係飾卸之詞，不足採信，本件事證明確，
    被告二人犯行堪以認定，應予依法論科。
五、被告乙○○與甲○○共謀，由甲○○連續將乙○○親自簽到上班之不實事項登載
    於如附表所示日期之工作日誌上，王文華等值班站長未將之剔除而據以完成製表
    蓋章，呈報中油公司嘉義營運處，作為該公司查核員工是否到班應否給薪之依據
    ，而連續行使之，自足以生損害於中油公司對於員工人事管理及核發薪資之正確
    性。核被告甲○○、乙○○所為，均係犯刑法第二百十六條行使第二百十三條公
    務員登載不實文書罪，渠等公務員登載不實之低度行為，應為進而行使之高度行
    為所吸收，不另論以公務員登載不實文書罪。該二人與代理站長王文華、謝桃源
    、紀俊郎、劉云俊間具有犯意聯絡及行為分擔，被告乙○○及被告甲○○於輪休
    或未值班時雖不具有大林加油站站長身分，但與附表所示之各代理站長共同行使
    公務員登載不實文書罪，依刑法第三十一條第一項規定，仍應以共犯論，均應論
    以共同正犯。又渠等行使公務員登載不實文書行為先後有多次犯行，時間緊接，
    所犯構成要件亦復相同，顯係基於概括之犯意反覆為之，均為連續犯，各應依法
    論以一罪，並加重其刑。
六、原審以被告二人犯行明確，而予以論罪科刑，固非無見，惟公訴人起訴書所附之
    工作日誌（見偵一卷第七十六頁至第一四七頁）均為被告甲○○利用自己輪休或
    與乙○○不同班別時代乙○○簽到上班之記錄，並未有被告甲○○利用本身值班
    之機會，於該日工作日誌上代乙○○簽到而登載於所掌管之日誌公文書上之證據
    ，本院復查無具體事證可認被告二人有利用甲○○值班之機會偽造文書之犯行，
    原審認被告甲○○利用本身值班之機會，於該日工作日誌上代乙○○簽到而登載
    於所掌管之日誌公文書部分，尚嫌無據；又被告等人與附表所示之各代理站長就
    事實欄所載之行使公務員登載不實文書行為具有共犯關係，已如前述，此部分並
    無使公務員登載不實可言，原審認被告二人利用不知情之各代理站長犯罪，為間
    接正犯，且有使登載不實之犯行，亦有未洽；再被告甲○○係於自己輪休或不同
    班別時代乙○○簽到，雖向乙○○收取報酬，惟其本身代班亦付出勞力，中油公
    司亦因實際有人上班而未遭受損失，被告等人僅未將代班情形據實登載，此雖違
    反中油公司之工作規則而不得請領薪資，然被告等人主觀上認為代班並未減損其
    付出之勞力而得請求應得之報酬，縱被告甲○○於代班時有遲到早退之情形，既
    有到職，即欠缺詐欺及不法所有之犯意，而與修正前貪污治罪條例第五條第一項
    第二款利用職務上之機會詐取財物罪之構成要件有別，原審認被告等人成立上開
    貪污罪名，亦非允當。被告二人上訴意旨否認犯罪，雖無可取，然原判決既有可
    議，自應由本院撤銷改判。爰審酌被告乙○○沈溺大家樂賭博，時常未能簽到上
    班，甲○○身為站長竟向其收取代班報酬違法掩護，犯罪後二人未能坦白認錯，
    欠缺悔悟之心，惟此兼有部分係中油公司管理之問題，對國家所生之危害尚非重
    大，另甲○○身為站長有監督乙○○之權利，應負較大責任等一切情狀，分別量
    處如主文第二項所示之刑，以資懲儆。
七、公訴意旨另以：(一)被告甲○○與乙○○皆係依據法令從事公務之人員，均明知中
    油公司工作規則有代簽到者以曠職論處及曠職之日不給薪資之規定，竟自七十九
    年一月五日起至同年十二月九日止，在甲○○擔任大林加油站長期間，基於共同
    偽造文書、意圖為自己不法所有之概括犯意聯絡，在乙○○未依時上班之際，由
    甲○○利用值班之機會，於該日工作日誌上代為簽到，登載於職務上所掌管之日
    誌公文書上，並完成製表蓋章，呈報中油公司嘉義營運處。(二)又甲○○利用輪休
    或上、下午班不同班別之際，前往加油站虛偽代乙○○上班，並於該日代理站長
    王文華、游清木、謝桃源、紀俊郎、劉云俊等人所掌管之工作日誌上代簽到，使
    無犯意聯絡之王文華等人於審核工作日誌表時，未將之剔除，而將此不實事實登
    載於職務上所掌管日誌上，並完成製表蓋章，呈報中油公司嘉義營運處，均足生
    損害於該營運處對於人事管理之正確性。(三)甲○○於休假代簽到後或虛應執行勤
    務二小時旋離開加油站，並未依時實際代執勤務，使該營運處人事、會計管理員
    陷於錯誤，如數給與乙○○日薪一千三百元，而乙○○則於翌日或他日與甲○○
    碰遇時，按未上班日數每日交付一千元予甲○○，二人共同利用職務上之機會，
    以此方式詐騙得逞約二十次，共詐得二萬六千元。因認被告乙○○、甲○○二人
    前揭各行為，分別涉犯刑法第二百十六條行使第二百十三條、第二百十四條登載
    不實文書罪及使公務員登載不實罪，暨修正前貪污治罪條例第五條第一項第二款
    利用職務上之機會詐取財物罪云云。惟查：
（一）按犯罪事實應依證據認定之，無證據不得推定其犯罪事實，刑事訴訟法第一百
      五十四條定有明文。所謂證據，須適於為被告犯罪事實之證明者，始得採為斷
      罪資料，如未能發現相當證據，或證據不足以證明，自不能以推測或擬制之方
      法，以為裁判基礎（最高法院四十年台上字第八六號判例參照）。次按認定犯
      罪事實所憑之證據，雖不以直接證據為限，間接證據亦包括在內；然而無論直
      接或間接證據，其為訴訟上之證明，須於通常一般之人均不致有所懷疑，而得
      確信其為真實之程度者，始得據為有罪之認定（最高法院七十六年台上字第四
      九八六號著判例參照）。
（二）訊據被告二人均否認有前揭犯行，並均以被告乙○○實際有上班等語置辯。經
      查公訴人認被告甲○○有前述(一)於擔任大林加油站長期間，在乙○○未依時上
      班之際，利用自己擔任值班站長之機會，於該日工作日誌上代為簽到，登載於
      職務上所掌管之日誌公文書上，並完成製表蓋章，呈報中油公司嘉義營運處之
      犯行，雖提出工作日誌為證（見偵一卷第七十六頁至第一四七頁），惟該工作
      日誌均為被告甲○○利用自己輪休或與乙○○不同班別時代乙○○簽到上班之
      記錄，並未有被告甲○○利用本身值班之機會，於該日工作日誌上代乙○○簽
      到而登載於所掌管之日誌公文書上之證據，況據調查站提示被告乙○○於大林
      加油站之出勤簽到筆跡清查表，訊問被告乙○○「依該表甲○○代你簽到之日
      數有二八一日、游清木有三五日、紀俊郎有三九日、謝桃源有二十一日、王文
      華有五二日，共計有四二五日，你於七十九、八十年間有無確實上班，為何未
      簽到？」，被告乙○○答稱「我大部分均有上班，但因習慣性未簽到，而由甲
      ○○等人代簽，我除前述劉景山、甲○○擔任站長任內之分別為四次及二十次
      未上班簽到外，其餘均有上班」（見偵查卷第七頁），足見當時代被告乙○○
      簽到者並非僅有被告甲○○一人，而係包括其餘代理站長在內，該代簽情形自
      不能作為被告乙○○未上班之依據，另偵卷所附之工作日誌上尚有多次被告甲
      ○○擔任值班站長而被告乙○○輪休之記錄，卻無甲○○擔任值班站長而被告
      乙○○有簽到上班之記錄，益徵公訴人此部分之舉證不足，本院復查無其他事
      證可認被告二人有利用甲○○值班之機會偽造文書之犯行，公訴人認被告二人
      此部分行為犯有刑法第二百十六條行使第二百十三條公務員登載不實罪，尚乏
      依據。又查證人即代理站長游清木於調查站中證稱「（乙○○未確實上班，由
      何人代班？）甲○○代班。」「（甲○○如何為乙○○代班？）我於甲○○休
      假時代理站長，甲○○即利用休假時代乙○○至加油站並代為簽到」（見調查
      卷第八頁反面），王文華於調查站中供稱「站長甲○○於休假而由我代理時，
      其間若乙○○有班，甲○○均會至加油站代理乙○○上班並簽到。」「我身為
      代理站長，乙○○沒來上班而由甲○○代班並簽名，我均親自目睹」「甲○○
      曾對我表示，勿供出詳情，我因怕長官甲○○受處分，故稱不知情（即未向政
      風單位陳述事實）」（見調查卷第十三頁），堪認王文華等如附表所示之各代
      理站長均明知乙○○未確實上班，及甲○○有代乙○○簽到之情形，其於審核
      工作日誌時，未將乙○○剔除，猶將不實事項登載於工作日誌，完成製表蓋章
      ，呈報中油公司嘉義營運處，以該加油站工作範圍小、員工每班僅三至四人以
      觀，乙○○未確實上班及甲○○有代為簽到之情形，當時身為代理站長之王文
      華等人（如附表所示），要無不知情之可能，其與被告甲○○、乙○○等人自
      有犯意聯絡及行為分擔，而為共同正犯，已如前述，被告甲○○、乙○○二人
      就此自無使公務員（即代理站長）登載不實可言，公訴人認被告二人就(二)部分
      事實，認係犯刑法第二百十六條行使第二百十四條使公務員登載不實罪，亦難
  成立。至於被告二人被指甲○○於休假代簽到後或虛應執行勤務二小時旋離開
      加油站，並未依時實際代執勤務，使該營運處人事、會計管理員陷於錯誤，如
      數給與乙○○日薪一千三百元，而乙○○則於翌日或他日與甲○○碰遇時，按
      未上班日數每日交付一千元予甲○○，二人共同利用職務上之機會詐騙得逞約
      二十次，被告二人涉有修正前貪污治罪條例第五條第一項第二款利用職務上之
      機會詐取財物罪部分，雖代理站長游清木曾於調查站訊問時稱「甲○○代乙○
      ○上班大部分是至加油站簽完名後即離開，未實際上班，其餘部分情形是協助
      加油一、二小時後即離開」等語（見調查卷第九頁），惟此僅游清木一人所見
      ，其餘代理站長如王文華於調查站中即供稱站長甲○○休假而由伊代理站長時
      ，若逢乙○○有班，甲○○均會至加油站代理乙○○上班並代乙○○簽到（見
      調查站卷第十三頁），參以證人即中油公司管理師龔清顯、鄭文龍、陳巖榮、
      陳乙慶分別於原審及本院前審調查中證稱渠等至大林加油站查核人員上班方面
      僅核對工作日誌有幾名員工簽到，幾名員工上班，並未發現有員工未到班之情
      形，人事課長劉東光及管理師於本院調查時亦到庭證稱彼等核對工作日誌上之
      人員數目與實際到班人數相符等情，則若被告甲○○代乙○○簽到上班時並未
      確實執行勤務，何以長達一年內無人發覺，則游清木前揭所稱甲○○代班時有
      「至加油站簽完名後即離開，．．．協助加油一、二小時後即離開」之情形，
      有可能係被告甲○○遲到早退之擴張，依「罪證有疑，利於被告」之法則，難
      以確實證明被告甲○○有未上班而詐欺乾薪之犯行，又乙○○當時之日薪為九
      百五十五元及一千零八十元之事實，有中國石油股份有限公司油品行銷事業部
      嘉南營業處八十九年十月二十一日八九嘉南人字０一四０一二七號函在卷可稽
      （本院更二審卷第三十七頁），可見被告乙○○給付甲○○代班之報酬相當於
      其自己應領之日薪，既然被告甲○○有確實代班工作，其雖有登載不實公文書
      ，與利用職務上機會，【詐取財物】之要件也不符，此外，本院復查無其他積
      極證據足認被告二人有前揭公訴意旨(三)事實之犯行，自難依修正前貪污治罪條
      例第五條第一項第二款利用職務上之機會詐取財物罪相繩。綜上，此部分公訴
      意旨所述之被告各項犯嫌，均屬不能證明，惟檢察官認此部分與前揭論罪科刑
      部分有方法結果之牽連關係，有裁判上一罪關係，故不另為無罪之諭知，併此
      敘明。
八、據上論斷，應依刑事訴訟法第三百六十九條第一項前段、第三百六十四條、第二
    百九十九條第一項前段，刑法第二十八條、第三十一條第一項、第五十六條、第
    二百十六條、第二百十三條，判決如主文。
本案經檢察官劉得鉦到庭執行職務。
中    華    民    國      九十三      年      四      月      二十七    日
                                  臺灣高等法院臺南分院刑事第六庭
                                      審判長法官  蔡    崇    義
                                            法官  董    武    全
                                            法官  宋    明    中
右正本證明與原本無異。
如不服本判決，應於判決送達後十日內向本院提出上訴狀，其未敘述理由者並應於提
出上訴狀後十日內向本院補提理由書（應附繕本)。
                                      法院書記官  李    育    儒
中    華    民    國      九十三      年      四      月      二十九    日
附錄本案科刑條文：
刑法第二百一十三條：
公務員明知為不實之事項，而登載於職務上所掌之公文書，足以生損害於公眾或他人
者，處一年以上七年以下有期徒刑。
刑法第二百一十六條：
行使第二百十條至第二百十五條之文書者，依偽造、變造文書或登載不實事項或使登
載不實事項之規定處斷。
附表：
（一）甲○○於輪休代乙○○簽到統計：
 ┌──┬───┬─────────┬─────┬───────┬────
 │編號│月  份│日              期│次數統計  │值  班  站  長│備    註
 ├──┼───┼─────────┼─────┼───────┼────
 │一  │一月  │五、七、十三、十五│   ７     │  王文華      │
 │    │      │、十九、二十一、  │          │              │
 │    │      │二十三日          │          │              │
 ├──┼───┼─────────┼─────┼───────┼────
 │二  │二月  │六、十八、二十、  │   ４     │  王文華      │
 │    │      │二十四日          │          │              │
 ├──┼───┼─────────┼─────┼───────┼────
 │三  │三月  │八、十、十二、十四│   ４     │  王文華      │
 │    │      │日                │          │              │
 ├──┼───┼─────────┼─────┼───────┼────
 │四  │四月  │四、八、十四、    │   ４     │  王文華      │
 │    │      │二十六日          │          │              │
 └──┴───┴─────────┴─────┴───────┴────
 ┌──┬───┬─────────┬─────┬───────┬────
 │五  │五月  │四、六、十二、十四│   ５     │  王文華      │
 │    │      │、二十日          │          │              │
 ├──┼───┼─────────┼─────┼───────┼────
 │六  │六月  │三、九、十、十七、│   ５     │  王文華      │
 │    │      │二十三日          │          │              │
 ├──┼───┼─────────┼─────┼───────┼────
 │七  │七月  │十六日            │   １     │  王文華      │
 ├──┼───┼─────────┼─────┼───────┼────
 │八  │八月  │二十五日          │   １     │  王文華      │
 ├──┼───┼─────────┼─────┼───────┼────
 │九  │八月  │二十六、二十八日  │   ２     │  謝桃源      │
 ├──┼───┼─────────┼─────┼───────┼────
 │十  │十月  │二十日            │   １     │  謝桃源      │
 ├──┼───┼─────────┼─────┼───────┼────
 │十一│十一月│十四、二十四日    │   ２     │  王文華      │
 ├──┴───┴─────────┴─────┴───────┴────
 │總計代簽次數：三十六次
 └───────────────────────────────────
（二）甲○○於不同班別代乙○○簽到統計：
 ┌──┬───┬─────────┬─────┬───────┬────
 │編號│月  份│日              期│次數統計  │值  班  站  長│備    註
 ├──┼───┼─────────┼─────┼───────┼────
 │一  │六月  │二十二日          │   １     │  紀俊郎      │甲○○上
 │    │      │                  │          │              │第二班卻
 ├──┼───┼─────────┼─────┼───────┤代第一班
 │二  │六月  │二十四日、三十日  │   ２     │  劉云俊      │之乙○○
 │    │      │                  │          │              │簽到，或
 ├──┼───┼─────────┼─────┼───────┤甲○○上
 │    │      │                  │          │              │第一班卻
 │三  │七月  │十七日            │   １     │  謝桃源      │代第二班
 ├──┼───┼─────────┼─────┼───────┤之乙○○
 │    │      │                  │          │              │簽到。
 │四  │七月  │十九日            │   １     │  紀俊郎      │
 ├──┼───┼─────────┼─────┼───────┤
 │五  │八月  │二十二日          │   １     │  謝桃源      │
 └──┴───┴─────────┴─────┴───────┴────
 ┌──┬───┬─────────┬─────┬───────┬────
 │六  │八月  │十四日、十六日    │   ４     │  紀俊郎      │
 │    │      │十八日、二十四日  │          │              │
 ├──┼───┼─────────┼─────┼───────┤
 │七  │九月  │五、九日          │   ３     │  謝桃源      │
 │    │      │十七日            │          │              │
 ├──┼───┼─────────┼─────┼───────┤
 │八  │九月  │二十九日          │   １     │  紀俊郎      │
 ├──┼───┼─────────┼─────┼───────┤
 │九  │十月  │四、十六、二十四日│   ３     │  紀俊郎      │
 ├──┼───┼─────────┼─────┼───────┤
 │十  │十一月│十七、二十八日    │   ２     │  謝桃源      │
 ├──┼───┼─────────┼─────┼───────┤
 │十一│十一月│十九、二十一、    │   ３     │  紀俊郎      │
 │    │      │二十五日          │          │              │
 ├──┼───┼─────────┼─────┼───────┤
 │十二│十二月│五、九日          │   ２     │  紀俊郎      │
 ├──┴───┴─────────┴─────┴───────┴────
 │總計代簽次數：二十四次
附記：本表依據大林加油站七十九元月至十二份工作日誌製定。
附件：證據清單
    被告  甲○○（加油站長）  上訴
    被告  乙○○（加油員）    上訴
罪名：(1)刑法216行使213公務員登載不實公文書罪
       （甲○○值班時，代乙○○簽到，登在工作日誌，呈報營運處）
      (2)刑法216行使214使公務員登載不實公文書罪
       （甲○○輪休，代乙○○簽到上班，使值班站長登在工作日誌，呈報營運處
      (3)修正前貪污治罪條例5I：利用職務上之機會，詐取財物罪
       （甲○○於休假代簽到後或虛應執行勤務二小時旋離開，未依時實際代執行
         勤務，使營運處物乙○○按時上班，發給乙○○日薪1300元，乙○○再給
         1000元）
本次發回意旨：
１事實認定甲○○在工作日誌上代簽乙○○簽到「六十次」，理由二說明甲○○調查
  時供稱代簽「二八一日」。
  （甲○○自己任值班站長時，即七十九年及八十年，疑似代乙○○簽到二八一日，
  甲○○輪休或不同班時，代乙○○簽到共計六十次）
２判決理由二引述代理站長游清木證詞，附表未列游清木代理站長時，甲○○代郭宗
  木簽到之次數。
 （調查站ˊ之清查表本來就未列游清木任值班站長時，代乙○○簽到事實）
３乙○○日薪「一千三百元」，給甲○○一日代班「一千元」，乙○○未上班每日可
  得三百元之不法利益？
  （乙○○只自白給付甲○○二十次，一次一千元，共計二萬元，實際上乙○○當時
  之日薪為九百五十五元及一千零八十元）
爭執要點：
１是否乙○○未上班，而由甲○○代上班並代簽到，由甲○○得1000元，乙○○得
  300元？
  (1)乙○○辯稱：我有上班，只是習慣沒有簽名。
  (2)甲○○辯稱：乙○○有上班，不簽名，叫我幫他簽名而已，上班的人員都對，工
    作日誌並不是簽到簿，另外有打卡。
  (3)但是乙○○於調查及偵查時自白坦承犯罪，有自白書及調查、偵查筆錄可稽，並
    經更一審勘驗乙○○調查錄影帶（全程調查員語氣平和，有供應茶水、香煙及用
    餐，調查員並拿出六法全書告知自首之效力，要其寫自白書，並應乙○○要求，
    為其打自白書草稿，由乙○○抄寫自白書，筆錄製作完畢，交由乙○○閱覽，對
    筆錄並無爭執或異議），與證人即調查員謝檔明於更一審證述相符（更一審卷71
    、82背）。（見更一審判決書第六頁及三審判決書第四、五頁）。
  (4)乙○○之調查、偵查筆錄及自白書之【任意性】已可以確認。
２甲○○代簽代班多少次？二十次或六十次？乙○○給甲○○多少錢？
  (1)乙○○自白書自白給甲○○【二十次款項】，每次一千元，【合計給二萬元】。
  (2)中油公司營運處之清查表：
    甲○○任值班站長時：疑似代簽二八一日（含七十九年及八十年）。
    游清木任值班站長時：疑似代簽三十五日（含七十九年及八十年）。
    紀俊郎任值班站長時：疑似代簽三十九日。
    謝桃源任值班站長時：疑似代簽二十一日。
    王文華任值班站長時：疑似代簽五十二日。
  (3)調查站之清查表：甲○○輪休或不同班別代乙○○簽到共計【六十次】（係王文
    華、紀俊郎、謝桃源、劉云俊任值班站長時，【沒有游清木任值班站長時之乙○
    ○簽名】）。
證據：
一、人證：
１游清木：代理站長，調查卷7一10
２王文華：代理站長，調查卷12一14
３謝檔明：調查員，更一審卷71、82背
４劉東光：中油人事課長，更三卷一101、103
５龔清顯：中油管理師，更三卷一192
６鄭文龍：中油管理師，更二卷二51、52
書證：
１被告乙○○之自白書（偵一卷3）
２工作日誌：偵一卷79一138（甲○○代簽）
３中油公司嘉義營業處函附：乙○○簽到筆跡清查表：偵一卷9
４嘉義市調查站函附：「甲○○於輪休或不同班別代乙○○簽到清查表」【計六十次
  】及甲○○於工作日誌代乙○○簽到筆跡六十份、乙○○本人簽到筆跡二份、甲○
  ○自己擔任站長於「未出勤員假別」所簽乙○○筆跡七份（偵一卷77、78頁、79頁
  以下）。此為被告二人於更二審承認在卷（更二審卷40）
５中油公司嘉南營業處函：乙○○七十九年之日薪，79、1、5一6、30：955元；7、1
  一12、9：1080元（更二審卷36），見更二審判決書第四頁。
６中油公司嘉南營業處函：公司員工簽到規則（更二審卷60）
勘驗：
更一審勘驗：調查站86、12、17製作乙○○筆錄之錄影帶（更一審卷70、71）
被告陳述：
被告甲○○：一直否認犯行
被告乙○○：調查站自白（偵一卷5）、偵查自白（偵一卷36、24一25）
            一審否認（一審卷17 、18）、上訴審否認（上訴審卷28）
            更一審否認（更一審卷36）、更二審否認（更二審卷138）
            更三審否認（更三審卷一58）
            本審仍否認
